【裁判字號】    95,台上,796
【裁判日期】    950216
【裁判案由】    違反毒品危害防制條例
【裁判全文】
最高法院刑事判決              九十五年度台上字第七九六號
    上  訴  人  甲○○
                        （現另案在台灣台北監獄執行中）
    選任辯護人  舒建中律師
上列上訴人因違反毒品危害防制條例案件，不服台灣高等法院中
華民國九十四年十一月三十日第二審判決（九十四年度上重訴字
第七０號，起訴案號：台灣台北地方法院檢察署九十四年度偵字
第一六四二、七二０三號），提起上訴，本院判決如下：
    主  文
原判決撤銷，發回台灣高等法院。
    理  由
本件原判決認定：上訴人甲○○綽號「阿偉」，為香港籍人士，
明知海洛因為毒品危害防制條例所列管之第一級毒品，且為行政
院依懲治走私條例第二條第四項公告之「管制物品及其數額」甲
類第四款管制進出口物品，不得違法進口、運輸，竟與真實姓名
年籍不詳綽號「阿勝」之香港籍成年男子基於犯意之聯絡與行為
分擔，利用自國外空運海鮮來台可快速通關之特性，自緬甸仰光
經泰國曼谷，空運進口活螃蟹一批，在其包裝之保麗龍盒夾藏海
洛因方式，運輸海洛因來台。渠等為確定航空貨運管道運輸毒品
之安全性，先於民國九十四年一月七日、八日，自同一地點，試
行託運螃蟹二次，待安全考量無虞後，遂於同年月十五日，繼續
透過中華航空股份有限公司ＣＩ六九六號班機，自緬甸仰光途經
泰國曼谷，以空運進口螃蟹名義，託運內藏海洛因抵台（提貨單
號：00000000000）。嗣同日晚間十時許，該批貨物
總計十五箱保麗龍海鮮運抵桃園中正國際機場，經海關及法務部
調查局台北市調查處（下稱台北市調處）調查員查獲該批貨物，
其中九箱實際夾帶壓製成長條狀之海洛因磚一百五十六塊（淨重
六千八百二十九．五三公克，純質淨重二千六百六十四．八八公
克）。上訴人因委託報關行代為報關不遂，警覺犯行已曝光，乃
不敢出面領貨，並將所使用供犯罪用之0000000000號
行動電話關機。台北市調處調查員迨至同月十八日上午，仍不見
上訴人出面領貨，乃於同日下午二時至台北市○○區○○街附近
，以逕行拘提方式，將之拘提到案，而查獲上情，並扣得前開海
洛因磚一百五十六塊、0000000000號行動電話晶片卡
一枚及用以包裝該等海洛因之保麗龍箱九個等情。因而維持第一
審關於論處上訴人共同運輸第一級毒品（判處無期徒刑、褫奪公
權終身）罪刑部分之判決，駁回上訴人及檢察官在第二審之該部
分上訴，固非無見。
惟查：(一)、科刑之判決書，須將所認定之事實於事實欄內詳為記
載，然後於理由內說明其所憑之依據及認定之理由，使事實與理
由兩相一致，方為適法。如事實欄之記載與理由內之敘述不相符
合，即屬判決理由矛盾，又如事實欄已記載之事項，理由內未加
說明，則為判決理由未備，其判決均為當然違背法令。原判決於
事實欄記載：「甲○○……明知海洛因為毒品危害防制條例列管
之第一級毒品，且為行政院依懲治走私條例第二條第四項公告之
『管制物品及其數額』甲類第四款管制進出口物品，不得違法進
口、運輸，竟與真實姓名年籍不詳綽號『阿勝』之香港籍成年男
子基於犯意之聯絡與行為分擔……自緬甸仰光經泰國曼谷，空運
進口活螃蟹一批，在其包裝之保麗龍盒夾藏海洛因方式，運輸第
一級毒品海洛因來台」等情，亦即認定上訴人與該綽號「阿勝」
之成年男子共犯本件運輸第一級毒品及私運管制物品進口等犯行
，但理由欄先則謂：「被告（上訴人）於九十四年一月十四日、
十五日、十七日密集與『阿勝』、國外不明人士及報關業者連繫
……九十四年一月十七日下午三時六分，被告與國外共犯聯繫時
，討論本件鮮貨通關狀況……」（見原判決第四頁第十五列至第
二十三列），似又認上訴人除與綽號「阿勝」之成年男子共犯外
，尚有一國外不明人士亦參與本件犯行；嗣又僅說明上訴人與綽
號「阿勝」之成年男子就運輸海洛因犯行，具有犯意聯絡及行為
分擔，為共同正犯云云，而於私運管制物品進口逾公告數額部分
，是否成立共犯，則未論述（見原判決第五頁第十三列至第十五
列），不唯事實之記載與理由之敘述，不相一致，並有判決理由
未備之違法。(二)、刑事訴訟法採直接審理原則，採為判決基礎之
證據資料，必須經過調查程序，以顯出於審判庭者，始與直接審
理原則相符，否則其所踐行之訴訟程序即屬違背法令；又刑事訴
訟法第一百六十四條第一項規定：「審判長應將證物提示當事人
、代理人、辯護人或輔佐人，使其辨認。」，該規定之本旨乃在
用以擔保證據資料之真實性，兼具保護被告之防禦權，此項規定
，依同法第三百六十四條規定，為第二審審判所準用。原判決援
引查獲之保麗龍箱九個為其認定上訴人有本件犯行之部分論據（
見原判決第五頁第二十七列至第二十九列），然依原審九十四年
十一月十六日上午十時二十分審判程序筆錄之記載（見原審卷第
六十頁至第六十四頁），審判長並未提示該證物使上訴人及其辯
護人辨認，剝奪上訴人之訴訟防禦權，原審遽採為判決之證據，
其訴訟程序亦有違誤。(三)、毒品危害防制條例第十九條第一項前
段規定，犯該條例第四條至第九條、第十二條、第十三條或第十
四條第一項、第二項之罪者，其供犯罪所用或因犯罪所得之財物
，均沒收之。係採義務沒收主義，惟該條文並未特別規定「不問
屬於犯人與否，沒收之」，是「其供犯罪所用或因犯罪所得之財
物」仍應適用刑法第三十八條第三項前段，以屬於犯人所有者為
限，始應予沒收。本件扣案之保麗龍箱九個與聯絡運輸毒品之0
000000000號行動電話晶片卡一枚，原判決並未認定是
否為上訴人或共犯所有，即逕依毒品危害防制條例第十九條第一
項前段規定宣告沒收（見原判決第五頁第二十七列至第三十一列
）。另原判決事實既認定內裝0000000000號行動電話
晶片卡之行動電話機係供上訴人犯罪使用（見原判決第二頁第三
列）；又依卷附扣案海洛因鑑定分析表所載，該海洛因之外包裝
除保麗龍箱外，尚有鋁箔紙及塑膠袋（見偵字第七二０三號卷第
十一頁）。倘若無訛，則該等行動電話機、鋁箔紙及塑膠袋是否
屬上訴人或共犯所有？應否併依上揭規定宣告沒收？均待究明。
原審就此未根究明白，並於理由內說明不予宣告沒收之理由，亦
均有未洽。(四)、原判決以證人林友昆證陳上訴人曾至其公司，並
自稱「王先生」，但未能提供螃蟹之學名俾憑報關等語，據為說
明上訴人急切聯絡取貨，非單純代為收取鮮貨之部分證據（見原
判決第四頁第十八列至第二十一列）。然上訴人之選任辯護人於
原審準備程序時已具狀主張，依卷存台北市調處製作之監聽譯文
所示，林友昆於九十四年一月十七日下午曾打電話與上訴人聯絡
，上訴人即表示其僅因朋友住院而幫忙代收上開螃蟹，並不清楚
情況，且詢問可否將該物品退回等情，由此可證上訴人確不知該
擬請林友昆代為報關之螃蟹中夾藏有海洛因，請求傳喚林友昆俾
證實上情，並提出與其上開主張相符之監聽譯文影本為證（見原
審卷第三十二頁至第三十四頁）。苟辯護人前述主張屬實，能否
資為有利於上訴人認定之依據？亦值研酌，實情為何？為明真相
，且此攸關上訴人是否成立本件犯行，於其利益難謂無重大關係
，原審未進一步予以究明，對辯護人前開有利於上訴人之主張，
如何不足採納，理由內復未置一詞，遽行判決，並嫌速斷。以上
，或係上訴意旨所指摘，或為本院得依職權調查之事項，認應發
回更審，期臻翔適。
據上論結，應依刑事訴訟法第三百九十七條、第四百零一條，判
決如主文。
中    華    民    國  九十五  年    二    月   十六   日
                      最高法院刑事第十一庭
                          審判長法官  謝  俊  雄
                                法官  陳  世  雄
                                法官  魏  新  和
                                法官  吳  信  銘
                                法官  徐  文  亮
      本件正本證明與原本無異
                                      書  記  官
中    華    民    國  九十五  年    二    月  二十二  日
                                                      Ｑ


司法院資訊處製作；財團法人民間司法改革基金會備份。
